【裁判字號】    90,易,693
【裁判日期】    900808
【裁判案由】    詐欺
【裁判全文】
臺灣板橋地方法院刑事判決                            九十年度易字第六九三號
    公  訴  人  臺灣板橋地方法院檢察署檢察官
    被      告  甲○○
右列被告因詐欺案件，經檢察官提起公訴（八十八年度偵字第九三五四號），本院判
決如左：
    主  文
甲○○以詐術得財產上不法之利益，處有期徒刑伍月，如易科罰金，以參佰元算壹日
。
    事  實
一、甲○○為詠大行實際負責人，於民國八十六年七月間，以詠大行名義向德寶營造
    股份有限公司（下稱為德寶公司）承包世華銀行臺南分行水電消防工程後，將其
    中排煙工程部分轉包予陽鼎實業股份有限公司（下稱為陽鼎公司）。嗣於八十七
    年三月間某日，陽鼎公司完工後向甲○○請領工程款，甲○○開立發票日八十七
    年八月十五日之支票以支付貨款，惟屆期退票，陽鼎公司遂於八十七年九月間向
    臺灣臺北地方法院就甲○○即詠大行對第三人德寶公司之工程款債權聲請假扣押
    ，該院並於八十七年九月二十二日核發扣押執行命令。甲○○因其先前以在新竹
    國際商業銀行大竹分行（原名新竹區中小企業銀行介壽分行）一百九十萬元定期
    存單為德寶公司設質之履約保證金，亦因此而遭假扣押，惟恐無法再爭取承包德
    寶公司其他工程，亟思解決，竟於八十七年十一月二十四日，明知其所使用戊○
    ○在高雄市第二信用合作社所開立帳號為○○四五○二號之支票帳戶業已於八十
    七年十一月六日列為拒絕往來戶，以該帳戶開立之支票已不能再為兌付，竟隱暪
    此項事實，而至設於臺北縣永和市○○路一號十九樓之五之陽鼎公司，與該公司
    表明願支付上開業已拒絕往來帳戶之支票四紙（金額合計為一百八十六萬五千四
    百七十五元，詳附表），而陽鼎公司則需將假扣押予以撤回，以此方式施用詐術
    致陽鼎公司陷於錯誤，而與甲○○簽立上開內容之協議書，並由甲○○交付上開
    支票四紙，陽鼎公司遂於次日即八十七年十一月二十五日依約具狀向臺灣臺北地
    方法院撤回假扣押之聲請，甲○○即因此而得其財產免遭假扣押之利益。
二、案經被害人陽鼎公司訴由臺灣板橋地方法院檢察署檢察官偵查起訴。
    理  由
一、訊之被告甲○○固坦認確有交付如附表所示之支票予告訴人陽鼎公司，並於右揭
    時地與告訴人簽立協議書後由告訴人撤回假扣押聲請之情事，惟矢口否有何詐欺
    犯行，並以原開立交付告訴人用以支付工程款之支票於八十七年八月十五日退票
    後，即於同年九月間簽發如附表所示之四紙支票予告訴人而為換票，並非在八十
    七年十一月二十四日簽立協議書時所簽發交付，且該帳戶係因詠大行名義負責人
    戊○○個人之支票與詠大行之支票合計退票超過三張而列為拒絕往來戶，伊簽發
    前開四紙支票之時並不知此情云云，資為抗辯。經查：
  (一)被告甲○○為詠大行實際負責人，於民國八十六年七月間，以詠大行名義向德寶
    公司承包世華銀行臺南分行水電消防工程後，將其中排煙工程部分轉包予告訴人
    陽鼎公司，嗣告訴人於八十七年三月間某日向被告請領工程款，被告開立發票日
    八十七年八月十五日之支票以支付貨款，惟屆期退票，告訴人遂於八十七年九月
    間向臺灣臺北地方法院就被告甲○○即詠大行對第三人德寶公司之工程款債權聲
    請假扣押，該院並於八十七年九月二十二日核發扣押執行命令；被告因其先前以
    在新竹國際商業銀行大竹分行（原名新竹區中小企業銀行介壽分行）一百九十萬
    元定期存單為德寶公司設質之履約保證金，亦因此而遭假扣押，惟恐無法再爭取
    承包德寶公司其他工程，乃於八十七年十一月二十四日，至設於臺北縣永和市○
    ○路一號十九樓之五之告訴人公司，表明願交付如附表所示金額合計為一百八十
    六萬五千四百七十五元之支票四紙，而告訴人公司則需將假扣押予以撤回，經告
    訴人公司同意後，雙方乃簽立上開內容之協議書，並由被告交付上開支票四紙，
    告訴人公司遂於次日即八十七年十一月二十五日依約具狀向臺灣臺北地方法院撤
    回假扣押之聲請等情，為被告自承在卷，核與告訴人之指述、證人即陽鼎公司總
    經理丙○○、證人即德寶公司人員丁○○、乙○等人所為之證述大抵合致，復有
    高雄市政府營利事業登記證、買賣合約書、協議書、支票、退票理由單、銀行覆
    函、臺灣臺北地方法院八十七年度執全字第二二三九號假扣押事件之聲請狀、執
    行命令、撤回狀及該院民事執行處八十七年十一月二十七日北院義八十七民執全
    荒字第二二三九號通知等可資佐證，堪信與事實相符。又如附表所示支票四紙之
    帳戶，於八十七年十一月六日列為拒絕往來戶之事實，亦有上開退票理由單之記
    載及高雄市票據交換所九十年四月十九日高市票交業乙字第一二五○號函附票據
    交換所業務管理查詢退票資料在卷可佐。
  (二)被告雖否認有詐欺犯行，並以前開情詞置辯，惟：
    1.被告於偵查中即已自承如附表所示之支票確係於八十七年十一月二十四日交予
      告訴人等語（參偵查卷第五十一頁），於本院審理中突為改異前詞稱係在八十
      七年九月間所交付云云，所供前後不一，已難取信於人。況被告所開立交付予
      告訴人票號為ＢＡ0000000號支票（即附表編號四所示之支票），係於
      八十七年十月十九日始向高雄市第二信用合作社（下稱為高雄二信）領用，此
      經本院依職權向該社查詢，該社以九十年七月十六日高二信業存字第一一九八
      號函附支票領取紀錄查詢表在卷足證，則被告顯無可能在領取前之同年九月間
      即開立該支票交付告訴人。參以上開協議書所附貼之如附表所示四紙支票影本
      均蓋有騎縫章，首尾相連，此經本院當庭勘驗明確屬實，堪信應與該協議書同
      時作成交付，另依證人丙○○所提出之陽鼎實業有限公司總分類帳明細表所示
      ，該四紙支票係於八十七年十一月二十四日記入該公司分類帳內，凡此均足以
      證明被告交付告訴人如附表所示之四紙支票之日期確為八十七年十一月二十四
      日，即協議書簽訂之同日無訛。
    2.證人戊○○到庭證稱：「我是（詠大行）名義負責人，但我都借牌給被告使用
      ，我自己沒參與過，支票都借被告使用，我自己沒有用過，是被告要求我用我
      的名義成立詠大行及聲請支票，他說用我的名字比較容易過，他開的時候有先
      向我講過，我支票和印章皆借他使用，我借被告用的票皆為（高雄）二信，我
      自己是板信銀行，八十七年銀行通知我，私人的票和公司的票加起來三次退票
      而拒絕往來，我自己開的都沒有退過票，我兩個支票的帳戶皆有借被告使用。
      」等語（參本院九十年六月十八日訊問筆錄），被告就此亦不否認，足證當時
      退票之支票均為被告所使用。參酌被告於八十七年十一月二十四日即簽訂前揭
      協議書並交付如附表所示之支票四紙予告訴人前，其所使用戊○○上開高雄二
      信之帳戶支票，經提示兌領而遭退票且未註銷之數量已多達十七紙之多，被告
      焉有可能不知已遭退票之理？是以被告所為前開置辯，均顯與事實不符，無足
      採信。故其於交付如附表所示四紙支票予告訴人時係明知支票帳戶已屬拒往來
      戶之事實，足堪認定。
  (三)被告明知如附表所示之四紙支票因已列為拒絕往來戶而無法兌現，竟仍隱暪此項
    事實，利用告訴人公司人員不知此項屬交易上重要事項之錯誤，持以使告訴人同
    意撤回假扣押聲請，自屬施用詐術並使告訴人公司人員因此而陷於錯誤。而告訴
    人於八十七年十一月二十五日撤回告訴後，使原已執行之假扣押效力因而消滅，
    自有使被告得享其財產免受假扣押險之法律上經濟上利益，雖第三人德寶公司在
    法院核發扣押之執行命令後，即於八十七年十月八日具狀聲明異議，然此不過使
    告訴人需於法院通知後十日內向管轄法院起訴並向執行法院為起訴之證明，逾期
    法院始依聲請撤銷執行命令而已（參強制執行法第一百二十條），於執行命令之
    效力並無妨礙，是上開德寶公司聲明異議後仍無消滅原已核發執行命令，而係於
    告訴人撤回假扣押聲請後始行失效，其理甚明，是被告確因告訴人撤回告訴而受
    有此項免受假執行之利益，當無疑義。
  (四)綜上所述，本件事證明確，被告施用詐術使告訴人陷於錯誤撤回假扣押聲請，而
    使被告得不法之利益，其犯行堪予認定。
二、核被告所為，係犯刑法第三百三十九條第二項之詐欺得利罪，公訴意旨認被告係
    犯同條第一項之詐欺取財罪，然本件被告係詐得免受假扣押之利益，並非使告訴
    人交付財物，已如前述，與刑法第三百三十九條一項犯罪之構成要件尚有未符，
    公訴人就此容有誤會，其起訴法條應予變更。爰審酌被告在本件犯行前並無前科
    ，素行非劣，為能再爭取其他承包工程機會而為本件犯行之犯罪動機，所使用之
    手段，所得之利益係免為假扣押，其執行結果是否能使告訴人獲得債權清償尚未
    確定，亦非使告訴人之財產或債權受有實際損害，而係使告訴人之債權受償可能
    性受損，並其犯罪後之態度等一切情狀，量處如主文所示之刑，以示儆懲。又被
    告所犯上開之罪為最重本刑五年以下之罪，依其行為時刑法第四十一條原規定：
    「犯最重本刑為三年以下有期徒刑以下之刑之罪，而受六月以下有期徒刑或拘役
    之宣告，因身體、教育、職業或家庭之關係，執行顯有困難者，得以一元以上三
    元以下折算一日（業據罰金罰鍰提高標準條例第二條前段規定，就其原定數額提
    高為一百倍折算一日），易科罰金。」，原不得易科罰金；然被告行為後，刑法
    第四十一條之規定業經於九十年一月四日修正，並經總統於九十年一月十日公布
    ，依法於九十年一月十二日生效，而修正後之刑法第四十一條第一項之規定：「
    犯最重本刑為五年以下有期徒刑以下之刑之罪，而受六個月以下有期徒刑之宣告
    ，因身體、教育、職業、家庭之關係或其他正當事由，執行顯有困難者，得以一
    元以上三元以下折算一日（提高數額同上），易科罰金，但確因不執行所宣告之
    刑，難收矯正之效，或難以維持法秩序者，不在此限」，比較修正前後之內容，
    被告得依新法之規定易科罰金，是以新法對於被告並無較為不利之處，應依刑法
    第二條第一項之規定，適用修正後刑法第四十一條第一項之規定諭知易科罰金之
    標準。
據上論斷，應依刑事訴訟法第二百九十九條第一項前段、第三百條、刑法第二條第一
項、第三百三十九條第二項、第四十一條第一項、罰金罰鍰提高標準條例第一條前段
、第二條，判決如主文。
中      華      民      國      九十      年      八      月      八    日
                                  臺灣板橋地方法院刑事第二庭
                                          法  官  楊  博  欽
右正本證明與原本無異。
如不服本判決，應於判決送達後十日內，向本院提出上訴狀。
                                          書記官  潘  文  賢
中      華      民      國      九十      年      八      月      八    日
附錄本案論罪科刑法條全文：
中華民國刑法第三百三十九條
  意圖為自己或第三人不法之所有，以詐術使人將本人或第三人之物交付者，處五年
  以下有期徒刑、拘役或科或併科一千元以下罰金。
  以前項方法得財產上不法之利益或使第三人得之者，亦同。
  前二項之未遂犯罰之。


司法院資訊處製作；財團法人民間司法改革基金會備份。
